【裁判字號】    96,訴,8062
【裁判日期】    971226
【裁判案由】    拆屋還地等
【裁判全文】
臺灣臺北地方法院民事判決              96年度訴字第8062號
原      告  臺灣臺北看守所
法定代理人  甲○○
訴訟代理人  丙○○○
            戊○○
            丁○○
被      告  乙○○
上列當事人間請求拆屋還地等事件，本院於民國97年12月5日言
詞辯論終結，判決如下：
    主      文
被告應將坐落於臺北市○○區○○段三小段五六三地號土地上如
附圖所示A部分（面積一百四十八平方公尺）及五六三之二地號
土地上如附圖所示B部分（面積一平方公尺）即門牌號碼臺北市
大安區○○○路○段五三巷二號房屋及工作物拆除，並將所占用
之土地返還原告。
被告應給付原告新臺幣貳佰柒拾玖萬玖仟壹佰捌拾參元，及自民
國九十七年八月十八日起至清償日止，按年息百分之五計算之利
息；暨自民國九十七年八月十八日起至返還上開土地之日止，按
月給付原告新臺幣肆萬捌仟玖佰肆拾肆元。
訴訟費用由被告負擔。
本判決第一、二項於原告以新臺幣壹仟壹佰萬元供擔保後，得假
執行。
    事實及理由
壹、程序方面：
  一按國家財產權由各地國家機關使用者，名義上雖仍為國有實
    際上即為使用機關行使所有人之權利，故對於是類財產，准
    由管領機關起訴，代國家主張所有人之權利（最高法院51年
    台上字第2680號判例參照）。本件坐落於臺北市○○段○○
    段563地號及563之2地號土地（下稱系爭土地）為中華民國
    所有，原告為管理機關，並經登記在案，有土地權狀影本可
    稽（本院卷8、106頁），是原告本於管理機關之地位，代國
    家主張系爭土地所有人之權利，起訴請求被告拆除地上建物
    即門牌編號臺北市○○○路○段53巷2號房屋（下稱系爭房屋
    ），及返還占用之系爭土地，暨請求返還不當得利，自有當
    事人能力及當事人適格，先予敘明。
  二原告原起訴請求：「(一)被告應將坐落於臺北市○○段○○段
    563地號土地上之系爭房屋及工作物，如附圖所示紅色部分
    （面積約為16.56平方公尺，以實測為準）之房屋及其他工
    作物拆除，並將系爭土地返還原告。(二)被告應給付新臺幣（
    下同）311,576元，及自調解書狀送達翌日起至清償日止，
    按年息5%計算之利息，並自調解書狀送達翌日起至返還上開
    土地之日止，按月給付5,448元。(三)願供擔保，請准宣告假
    執行。」，嗣改為如聲明所示之請求（見本院卷第126頁正
    反面），經核與民事訴訟法第255條第1項第3款之擴張或減
    縮應受判決事項之聲明之規定相符，應予准許。
  三被告未於言詞辯論期日到場，核無民事訴訟法第386條各款
    所列情形，爰依原告之聲請，由其一造辯論而為判決。
貳、實體方面：
  一原告主張：系爭土地為中華民國所有，伊為管理機關，被告
    未徵得伊之同意，亦無任何合法權源，占用系爭土地如附圖
    A、B所示之部分（面積分別為148及1平方公尺），作為其所
    有系爭房屋及工作物之基地，被告長期無權占用，受有相當
    於租金之利益，除應將系爭房屋及工作物拆除，並返還所占
    用之土地，另應返還自92年8月18日至97年8月17日期間相當
    於租金之不當得利，及自起訴狀繕本送達翌日起，按月計算
    之不當得利。為此，依民法第767條及第179條規定起訴等語
    。並聲明（見本院卷第126頁正反面）：(一)如主文第1、2項
    所示。(二)願供擔保，請准宣告假執行。
  二原告主張之上開事實，業據其提出土地所有權狀影本、照片
    、戶籍謄本及住戶清查表等件為證（見本院卷第8至13、64
    至67、106頁），嗣經本院會同臺北市大安地政事務所人員
    到場履勘及測量，製有勘驗筆錄及土地複丈成果圖足參（見
    同上卷40至42、48頁），自堪信為真正。
  三按所有人對於無權占有或侵奪其所有物者，得請求返還之，
    對於妨害其所有權者，得請求除去之。有妨害其所有權之虞
    者，得請求防止之，民法第767條定有明文。查系爭土地係
    屬中華民國所有，原告為管理機關，被告於系爭房屋占有使
    用，既如前述，則原告本於民法第767條規定，請求被告拆
    除如附圖A、B所示之系爭房屋及工作物，並將占用之系爭土
    地返還原告，即屬正當，應予准許。
  四次按無法律上原因占有他人之土地，可能獲得相當於租金之
    利益，並致土地所有權人受有同額之損害，此為社會通常之
    觀念，土地所有權人得依不當得利之法則，請求占有人返還
    相當於租金之利益。另按建築基地之租金，依土地法第105
    條準用同法第97條第1項規定，以不超過申報價額年息百分
    之10為限。而所謂土地價額，依土地法施行法第25條規定，
    係依法定地價，即土地所有人依土地法所申報之地價，土地
    法第148條亦有規定。又公有土地之公告地價即為法定地價
    ，平均地權條例施行細則第21條復有明文。系爭土地位於臺
    北市大安區○○○路，屬城市地方，自有上開規定之適用。
    又系爭土地位於杭州南路巷內之華光社區中，鄰近中正紀念
    堂，附近有中正學校、郵局、中華電信，交通及生活機能均
    稱便利等情，業經本院於履勘現場時查明，並製有勘驗筆錄
    可參（見本院卷第41頁），茲審酌系爭房屋及工作物占用於
    巷弄及使用情形，認原告按系爭房屋及工作物占用系爭土地
    之面積及系爭土地92至97年度申報地價（即公告地價）（見
    本院卷第71、72頁）之5%計算相當於租金之不當得利，堪稱
    適當（計算式如下）。從而，原告請求被告返還92年8月18
    日起至起訴狀繕本送達翌日即97年8月17日止之不當得利2,7
    99,183元，及自起訴狀繕本送達翌日即97年8月18日起至返
    還系爭土地之日止，按月給付48,944元（計算式如下），為
    有理由，應予准許；逾此部分之請求，則無理由，應予駁回
    。
    計算式（元以下4捨5入）：(一)＋(二)＋(三)＋(四)＝2,848,577元
    （原告請求2,799,183元）
    (一)92年8月18日至92年12月31日（136日）：207,065元。
      A部分：74,705元/㎡（563地號）×148㎡×5%×136/365
             ＝205,981元。
      B部分：58,200元/㎡（563-2地號）×1㎡×5%×136/365
             ＝1,084元。
    (二)93年1月1日至95年12月31日（3年）：1,685,096元。
      A部分：75,512元/㎡（563地號）×148㎡×5%×3＝
             1,676,366元。
      B部分：58,200元/㎡（563-2地號）×1㎡×5%×3＝
             8,730元。
    (三)96年1月1日至96年12月31日（1年）：587,329元。
      A部分：78,960元/㎡（563地號）×148㎡×5%＝584,304
             元
      B部分：60,500元/㎡（563-2地號）×1㎡×5%＝3,025元
             。
    (四)97年1月1日至97年8月17日（230日）：369,087元。
      A部分：78,960元/㎡（563地號）×148㎡×5%×230/366
            ＝367,186元
      B部分：60,500元/㎡（563-2地號）×1㎡×5%×230/366
            ＝1,901元。
    (五)97年8月18日起按月給付48,944元。
      A部分：78,960元/㎡（563地號）×148㎡×5%×1/12＝
             48,692元
      B部分：60,500元/㎡（563-2地號）×1㎡×5%×1/12＝
             252元。
  五從而，原告依民法第767條及第179條規定起訴，請求被告拆
    除如附圖所示A及B部分之系爭房屋及工作物（面積分別為14
    8及1平方公尺），並返還所占用之系爭土地，及請求被告給
    付2,799,183元，及自起訴狀繕本送達翌日即97年8月18日起
    至清償日止，按年息5%計算之利息，暨自97年8月18日起至
    返還上開土地之日止，按月給付48,944元，為有理由，應予
    准許。又原告陳明願供擔保，聲請宣告假執行，於法並無不
    合，爰酌定相當擔保金額准許之。
  六本件事證已臻明確，原告其餘主張陳述及所提之證據，均與
    判決結果不生影響，不再一一論述，附此敘明。
  七訴訟費用負擔之依據：民事訴訟法第78條。
中    華    民    國    97    年    12    月    26    日
                  民事第六庭    法  官  許純芳
以上正本係照原本作成
如對本判決上訴，須於判決送達後20日內向本院提出上訴狀
中    華    民    國    97    年    12    月    26    日
                                書記官  詹雪娥


司法院資訊處製作；財團法人民間司法改革基金會備份。
